ACORDAO-COMPLETO-2441209

ACÓRDÃO 975/2022 ATA 16/2022 - PLENÁRIO

VISTOS, relatados e discutidos estes autos de tomada de contas especial, instaurada pela Universidade Federal da Paraíba, contra a Fundação José Américo (FJA) , Eugênio Paccelli Trigueiro Pereira e Luiz Enok Gomes da Silva, em razão da impugnação total das despesas dos Convênios 210/2006 e 239/2007, firmados com a Fundação José Américo.
ACORDAM os ministros do Tribunal de Contas da União, reunidos em sessão do Plenário, ante as razões expostas pelo relator, em:
9.1. considerar revéis, para todos os fins, Eugênio Paccelli Trigueiro Pereira e Fundação José Américo, nos termos do §3º do artigo 12 da Lei 8.443/1992;
9.2. julgar irregulares as contas de Eugênio Paccelli Trigueiro Pereira, Luiz Enok Gomes da Silva e da Fundação José Américo, nos termos dos artigos 1º, inciso I, 16, inciso III, alíneas "b" e "c", e 19, caput, da Lei 8.443/1992, condenando-os, em solidariedade, ao ressarcimento dos débitos a seguir discriminados e fixando-lhes o prazo de 15 (quinze) dias para que comprovem, perante o Tribunal (artigo 214, inciso III, alínea 'a', do Regimento Interno do TCU) , o recolhimento da dívida à Universidade Federal da Paraíba, atualizada monetariamente e acrescida dos juros de mora, calculados a partir das datas indicadas até a do efetivo recolhimento e com o abatimento de valores eventualmente ressarcidos, nos termos da legislação vigente:
Convênio 210/2006
	Data
	Valor  (R$) 
	D/C

	23/10/2007
	80.992,42
	D

	01/10/2010
	 (58.849,85) 
	C

	01/06/2012
	 (869,39) 
	C

Convênio 239/2007
	Data 
	Valor (R$) 
	D/C

	12/03/2008
	199.450,00
	D

	26/02/2010
	 (8.237,01) 
	C

	01/06/2012
	 (4.554,47) 
	C

9.3. aplicar aos responsáveis Eugênio Paccelli Trigueiro Pereira, Luiz Enok Gomes da Silva e Fundação José Américo-FJA, com fundamento no artigo 57 da Lei 8.443/1992, multas individuais no valor de R$ 100.000,00, fixando-lhes o prazo de 15 (quinze) dias, a partir da notificação, para que comprovem ao Tribunal (artigo 214, inciso III, alínea "a", do Regimento Interno do TCU) o recolhimento das dívidas ao Tesouro Nacional, atualizadas monetariamente desde a data deste acórdão até a do efetivo recolhimento, se pagas após o vencimento, na forma da legislação em vigor;
9.4. autorizar a cobrança judicial das dívidas, caso não atendidas as notificações, nos termos do artigo 28, inciso II, da Lei 8.443/1992;
9.5. solicitar à Advocacia-Geral da União, por intermédio do Ministério Público junto ao TCU, as medidas necessárias ao arresto dos bens de Eugênio Paccelli Trigueiro Pereira, Luiz Enok Gomes da Silva e da Fundação José Américo;
9.6. remeter cópia deste acórdão ao procurador-chefe da Procuradoria da República no Estado da Paraíba, nos termos do art. 16, § 3º, da Lei 8.443/1992.
9.7. dar ciência da deliberação aos responsáveis e demais interessados.

Tomada de contas especial instaurada em razão da impugnação total de despesas referentes a convênios celebrados entre a universidade e a Fundação José Américo  FJA. Análise das alegações de defesa.

Universidade Federal da Paraíba.

3. Interessados/Responsáveis:
3.1. Interessados: Ministério da Educação; Universidade Federal da Paraíba (24.098.477/0001-10).
3.2. Responsáveis: Eugênio Paccelli Trigueiro Pereira (XXX.996.854-XX); Fundação José Américo (08.667.750/0001-23); Luiz Enok Gomes da Silva (XXX.184.154-XX).

13.1. Ministros presentes: Ana Arraes (Presidente), Walton Alencar Rodrigues (Relator), Benjamin Zymler, Augusto Nardes, Vital do Rêgo e Antonio Anastasia.
13.2. Ministros-Substitutos convocados: Augusto Sherman Cavalcanti e Marcos Bemquerer Costa.
13.3. Ministros-Substitutos presentes: André Luís de Carvalho e Weder de Oliveira.

ACORDAO-COMPLETO-2567007

Acórdão 670/2023 - Plenário

WALTON ALENCAR RODRIGUES

Adoto, como parte do relatório, instrução elaborada pela Secretaria de Controle Externo de Tomada de Contas Especial:
INTRODUÇÃO
1.	Cuidam os autos de tomada de contas especial instaurada pela Universidade Federal da Paraíba-UFPB, em desfavor da Fundação José Américo - FJA (CNPJ 08.667.750/0001-23) , dos Srs. Eugênio Paccelli Trigueiro Pereira (CPF XXX.996.854-XX) , Diretor Executivo da FJA no período de 9/2/2009 a 26/10/2012 e Luiz Enok Gomes da Silva (CPF XXX.184.154-XX) , antecessor do Sr. Eugênio Paccelli, Diretor Executivo no período de 6/2/2006 a 9/2/2009, em razão da impugnação total de despesas dos Convênios 210/2006 e 239/2007, celebrados entre as referidas entidades.
2.	O Convênio 210/2006 (peças 2 a 7) teve por objeto a cooperação técnico-cientifica e acadêmica entre a UFPB e a FJA, com vistas implantação do Projeto "núcleo de Produção Digital", com vigência estipulada para o período de 14/12/2006 a 30/12/2009. Os recursos previstos para implementação do objeto do referido Convênio foram orçados no valor total de R$ 80.992,42, à conta da Concedente, liberados mediante a Ordem Bancária 20070B904387, de 19/10/2007, com recebimento efetivo dos recursos em 23/10/2007, peça 8, p. 21.
3.	O Convênio 239/2007 (peças 9 a13) teve por objeto a cooperação técnico-científica e administrativa entre a UFPB e a FJA, com vistas ao apoio na execução do Projeto de Ensino "Curso em Especialização em Direitos Humanos no Âmbito das Ações Políticas Sociais", com vigência estipulada para o período de 27/12/2007 a 30/12/2009. Os recursos previstos para implementação do objeto do referido Convênio foram orçados no valor total de R$ 199.450,00, à conta da concedente, liberados mediante a Ordem Bancária no 20080B901198, de 12/03/2008.
HISTÓRICO 
4.	A TCE foi instaurada pela impugnação total de despesas dos Convênios 210/2006 e 239/2007, nos valores respectivos de R$ 80.992,42 e R$ 199.450,00, ambas em decorrência da não apresentação dos documentos fiscais ou equivalentes originais, devidamente atestados, exigidos conforme art. 30 da IN/STN 01/1997, além de outros fatos, como a ausência de cópia dos processos licitatórios; extratos bancários completos; recibos de pagamentos; comprovantes de pagamento ao INSS; comprovantes de depósitos nas contas correntes etc.
5.	Além disso, outras irregularidades foram apontadas pelo Tomador de Contas Especial, tais como as expostas à peça 7, p. 76-77, contudo, em virtude da impugnação total de despesas, tais fatos foram absorvidos pelo débito total, de modo a não configurar bis in idem, com cobrança de valores em duplicidade.
6.	A TCE em análise também decorre dos encaminhamentos do TC Processo 044.058/2012-8 (Representação) , que elencou diversas irregularidades na gestão da Fundação José Américo e determinou, por meio do Acórdão 1454/2014-TCU-Plenário (Relator José Jorge) , a instauração de diversas TCEs. 
7.	Após a realização das medidas administrativas necessárias, o Tomador de Contas Especial emitiu seus Relatórios (Convênio 210/2006 - peça 7, p. 75-81) (Convênio 239/2007 - peça 13, p. 87-94) , ambos ratificados pela Coordenação de Controle Interno (CCI/UFPB) por meio dos Pareceres 02/2017, de 12/1/2017 (peça 7, p. 84 e peça 8, p. 1-5) e 01/2017, de 10/01/2017 (peça 13, p. 95-100) , nos quais constam a conclusão pela responsabilidade solidária da Fundação José Américo - FJP (Entidade Convenente) e dos Senhores Luiz Enok Gomes da Silva (Diretor Executivo da FJA no período de 6/2/2006 a 9/2/2009) e Eugênio Paccelli Trigueiro Pereira (Diretor Executivo da FJA no período de 9/2/2009 a 26/10/2012) .
8.	 O débito imputado no âmbito do Convênio 210/2006 é no valor original do ajuste, de R$ 80.992,42, abatidos os créditos realizados referentes ao saldo recolhido, de R$ 58.849,85, em 1/3/2010, e a devolução de R$ 869,39, em 1/6/2012, decorrente de parcelamento firmado entre a FJA e a UFPB, não quitado em sua integralidade, conforme demonstrativo de débito constante à peça 7, p. 82-83.
9.	Já o débito imputado referente ao Convênio 239/2007, também no valor original do ajuste, é de R$ 199.450,00, abatidos os créditos realizados referentes ao saldo recolhido, de R$ 8.237,01, em 26/2/2010, e a devolução de R$ 4.554,47, em 1/6/2012, decorrente de parcelamento firmado entre a FJA e a UFPB, não quitado em sua integralidade, conforme demonstrativo de débito constante à peça 13, p. 65-67. 
10.	Encaminhado o processo à CGU, o Relatório de Auditoria 21/2018 (peça 8, p. 18-24) corroborou o entendimento do Tomador de Contas Especial e apontou que a responsabilidade pelo dano causado ao erário é solidária dos Senhores Eugênio Paccelli Trigueiro Pereira, Luiz Enok Gomes e da Fundação José Américo - FJA, em razão da impugnação total de despesas dos dois Convênios, abatidos os créditos realizados.
11.	O Certificado de Auditoria 21/2018 (peça 8, p. 25-26) ratificou o exposto no Relatório de Auditoria e certificou a irregularidade das contas. O Parecer do Dirigente do Órgão de Controle Interno 21/2018 (peça 8, p. 27-28) concluiu pela irregularidade das presentes contas, havendo ciência das conclusões por parte do Ministro de Estado da Educação (peça 14, p. 1-2) . O processo veio a esta Corte de Contas para análise.
12.	Em consonância com o exposto pelo Tomador de Contas Especial e pelo Ministério da Transparência e Controladoria-Geral da União, propôs-se a citação, em solidariedade, dos responsáveis pela gestão dos Convênios, bem como pela sua prestação de contas, assim como da Fundação José Américo, beneficiária dos recursos transferidos, nos termos da instrução constante à peça 15.
13.	Conforme análise realizada à peça 45, foram realizadas as comunicações processuais devidas, consoante despacho de conclusão das comunicações processuais constantes à peça 42. Contudo, a citação do Sr. Eugenio Paccelli Trigueiro Pereira se deu em endereço desatualizado, o que se verificou nos documentos juntados ao processo (peças 44 e 45) , que tratam de defesas do responsável apresentadas em outros processos em trâmite nesta Corte de Contas, os TCs Processo 027.949/2014-1 e Processo 009.452/2016-8. Assim, propôs-se a citação do Sr. Eugênio Paccelli Trigueiro Pereira, CPF XXX.996.854-XX, com o mesmo teor do Ofício 2379/2019 (peça 22) , no novo endereço informado pelo responsável nos demais processos em trâmite nesta Corte de Contas.
14	Promovidas as citações (peças 21 a 26, 34 a 41, 48 a 51) , o responsável Luiz Enok Gomes da Silva apresentou suas alegações de defesa, as quais serão analisadas a seguir.     
15.	O Sr. Eugênio Paccelli Trigueiro Pereira, citado regularmente (peças 50 e 51) , não apresentou alegações de defesa. A Fundação José Américo, em virtude de não ter havido êxito na citação via ofício, foi citada mediante o Edital 0270/2020, publicado no DOU de 13/03/2020 (peças 48 e 49) , e não apresentou alegações de defesa. 
EXAME TÉCNICO
Das revelias da Fundação José Américo e do Sr. Eugênio Paccelli
16.	Acerca da citação editalícia da FJA, mencione-se que, sendo aplicável, em caráter subsidiário, a legislação processual civil vigente aos processos de controle externo do TCU, na forma do art. 298 de seu Regimento Interno, e inexistente detalhamento, na Resolução TCU 170/2004, sobre os requisitos de validade das notificações que compõem a fase externa da tomada de contas especial, deve-se analisar a situação já sob a égide do código de processo civil vigente (lei 13.105/2015) , eis que os fatos são posteriores a sua alongada vacatio legis, que teve termo final em 18/3/2016. O código, no capítulo referente à comunicação dos atos processuais, assim dispõe (grifamos) : 
Art. 256.  A citação por edital será feita:
I - quando desconhecido ou incerto o citando;
II - quando ignorado, incerto ou inacessível o lugar em que se encontrar o citando;
III - nos casos expressos em lei.
§ 1o Considera-se inacessível, para efeito de citação por edital, o país que recusar o cumprimento de carta rogatória.
§ 2o No caso de ser inacessível o lugar em que se encontrar o réu, a notícia de sua citação será divulgada também pelo rádio, se na comarca houver emissora de radiodifusão.
§ 3o O réu será considerado em local ignorado ou incerto se infrutíferas as tentativas de sua localização, inclusive mediante requisição pelo juízo de informações sobre seu endereço nos cadastros de órgãos públicos ou de concessionárias de serviços públicos.
17.	Fredie Didier Jr. (in Curso de Direito Processual Civil, 19ª Edição, 2016, Editora Juspodivm, vol. 1, p. 696) , leciona sobre o assunto: 
 (...) O local de citação é ignorado quando não se tem qualquer informação sobre o local onde se encontra o citando. O local de citação é incerto quando, embora se saiba em que território se possa encontrar o citando, não se tem o endereço. O local é inacessível quando, embora conhecido, não se possa lá realizar a citação, em razão de guerra, epidemia, calamidade pública, etc. 
18.	Prossegue ainda o doutrinador baiano, ressaltando que, pelo novo regramento, ainda em suas palavras, "a lei estabelece uma presunção legal absoluta de desconhecimento ou incerteza do local da citação", quando presentes os pressupostos do art. 256, § 3º da lei 13.105/2015.
19.	A jurisprudência específica do TCU sobre o assunto ecoa tal entendimento, deixando inconteste que, atendidos os pressupostos próprios desta medida excepcional, quais sejam, a caracterização do destinatário como em local ignorado, incerto ou inacessível, é válida a citação ficta:  
A citação por edital só pode ser aceita se o destinatário não for localizado nos seus endereços disponíveis nos autos, ainda que distintos daquele constante da base cadastral do CPF (Acórdão 3022/2011-TCU-Segunda Câmara | Relator: AROLDO CEDRAZ) ; 
Antes de promover a citação por edital, o TCU, para assegurar a ampla defesa, deve buscar ao máximo outros meios possíveis para localizar e citar o responsável, nos limites da razoabilidade, a exemplo das medidas previstas no art. 6.º, inciso II, da Resolução-TCU 170/2004, fazendo juntar aos autos documentação ou informação comprobatória dos diferentes meios experimentados que restaram frustrados, como também da impossibilidade em localizá-lo, demonstrando, quando for o caso, que ele está em lugar ignorado, incerto ou inacessível, procedimento que deve ser adotado mesmo quando for lançada pelos Correios a informação "não procurado" no cartão de aviso de recebimento da comunicação processual remetida ao responsável (Acórdão 4851/2017-TCU-Primeira Câmara | Relator: AUGUSTO SHERMAN) . 
A não localização do responsável no endereço constante do Cadastro de Pessoas Físicas da Receita Federal (CPF) não é capaz de gerar, por si só, a presunção de que a pessoa se encontra em lugar desconhecido e incerto para justificar a notificação por edital em processo do TCU. Devem ser realizados outros procedimentos que permitam a conclusão de que foram efetuados significativos esforços para localizar o responsável, a exemplo de pesquisas junto a cadastros de órgãos públicos (ex. departamento de trânsito) ou concessionárias de serviços públicos (ex. empresas de telefonia e de fornecimento de energia elétrica) , ou mesmo pesquisas na internet, incluindo redes sociais (Acórdão 1323/2016-TCU-Plenário - Rel. BENJAMIN ZYMLER) .
20.	A Fundação José Américo não atendeu às citações realizadas e não se manifestou quanto às irregularidades verificadas, devendo ser considerada revel, dando-se prosseguimento ao processo, de acordo com o art. 12, § 3º, da Lei 8.443/1992.
21.	No que tange ao Sr. Eugênio Paccelli Trigueiro Pereira, citado através dos correios, mas que optou pela não apresentação de defesa, consigne-se que, a despeito da caracterização da revelia do citado e da FJA, devem ser considerados, no entanto, eventuais elementos já constantes dos autos, os quais poderia conceder-lhes um juízo favorável.
22.	Deve-se observar que, nos processos do TCU, a revelia não implica a presunção de que sejam verdadeiras todas as imputações levantadas contra os responsáveis, diferentemente do que ocorre no processo civil, em que o não comparecimento do réu aos autos leva à presunção da verdade dos fatos narrados pelo autor. 
23.		Assim, independentemente da revelia, a avaliação da responsabilidade do agente nos processos desta Corte não prescinde dos elementos existentes nos autos ou para ele carreados, uma vez que são regidos pelo princípio da verdade material (Acórdão 163/2015-TCU-Segunda Câmara - Rel. Min. André de Carvalho; 2.685/2015 - TCU - 2ª Câmara - Rel. Min. Raimundo Carreiro; 2.801/2015 - TCU - 1ª Câmara - Rel. Min. Walton Alencar Rodrigues; 4.340/2015 - TCU - 1ª Câmara - Rel. Min. Weder de Oliveira; e 5.537/2015 - TCU - 1ª Câmara - Rel. Min. Weder de Oliveira) .
24.	Entretanto, os responsáveis, na fase interna deste processo e na defesa adiante analisada, não lograram êxito na apresentação de documentação comprobatória, o que levou ao não acolhimento das justificativas apresentadas.
Análise das alegações de defesa do Sr. Luiz Enok Gomes da Silva
25.			Citado regularmente, o Sr. Luiz Enok Gomes da Silva apresentou suas alegações de defesa, conforme peça 29. 
26.	Importa mencionar que consta nos autos documento adicional de alegações de defesa, porém, o documento juntado ao processo de forma equivocada refere-se ao TC Processo 004.855/2018-3. A peça juntada equivocadamente foi copiada para o processo correto, que ainda se encontra em comunicação processual (fase de citação) , não havendo, portanto, qualquer prejuízo para a parte naqueles autos.
27.	ARGUMENTOS: Inicia o defendente alegando a tempestividade de sua defesa e o instituto da prescrição, dado longo lapso temporal entre os fatos e o processo administrativo, e que houve prescrição administrativa, pois as irregularidades apontadas teriam ocorrido entre 2006 e 2007 e o defendente somente foi citado em maio de 2019. Dessa forma, os atos/débito/irregularidades estariam prescritos, não havendo que se falar em punição ou restituição de valores.
28.	ANÁLISE:  Não deve ser acolhida a presente justificativa, pois os atos em análise foram praticados a partir de 14/12/2006 (Convênio 210/2006) e 27/12/2007  (Convênio 239/2007) , datas de início da vigência dos convênios, porém, suas conclusões se deram apenas em 31/12/2009, fim da vigência dos dois convênios.
29.	A questão relacionada à Prescrição Punitiva foi pacificada no TCU por meio do Acórdão 1441/2016-TCU-Plenário, relator Ministro Walton Alencar Rodrigues, que apreciou incidente de uniformização de jurisprudência destinado a dirimir dúvida acerca da subsunção da pretensão punitiva ao instituto da prescrição, restando assente que a prescrição é contada a partir da data de ocorrência da irregularidade sancionada, nos termos do art. 189 do Código Civil. Dessa forma, resta assente a regra geral de dez anos prevista no art. 205 da Lei 10.406/2002 (Código Civil) . 
30.	Nesse sentido decidiu o Tribunal, conforme sugerido no seguinte trecho do sumário do Acórdão 10986/2016-TCU-Segunda Câmara, relator Ministro Marcos Bemquerer:
2. Nos termos do Acórdão 1441/2016-TCU-Plenário, deve ser observado, para fins da pretensão punitiva, o prazo geral de dez anos estipulado no art. 205 do Código Civil, cuja contagem se inicia na data de ocorrência da irregularidade sancionada e se interrompendo, uma única vez, na data do ato que ordenar a citação, nos termos dos arts. 189 e 202, inciso I, do mesmo diploma legal.
3. Afigura-se possível ao Tribunal exercer sua competência sancionatória, nos casos de transferências parceladas de recursos federais, cuja base de cálculo deve compreender apenas os débitos em relação aos quais a pretensão punitiva do TCU não está prescrita. (g.n.) 
31.	ARGUMENTOS: Alega o defendente o direito de petição. Nega, peremptoriamente, a prática de qualquer desvio de finalidade ocorrido em detrimento dos recursos públicos investidos pela Universidade Federal da Paraíba (UFPB) , essencialmente no período em que esteve à frete da Fundação José Américo (FJA) . Solicita análise pormenorizada de documentos constantes às peças 3, 4, 5, 7 9, 10, 13 (p. 7-10, peça 29) .
32.		Afirma que em nenhum momento restou evidenciada e/ou comprovada qualquer irregularidade na execução de projetos e aplicação de recursos. Alega que, no presente caso, o que se verifica é uma situação ocorrida sem nenhuma participação direta ou indireta do defendente. Diz que, para a responsabilização do defendente - a luz dos fatos e do direito - seria imperioso o elemento subjetivo para a demonstração da justa causa da ação de improbidade administrativa, onde deve ser provada a sua desonestidade ou má-fé, além do efetivo prejuízo ao erário, pois, do contrário, estar-se-ia violando bem jurídico tutelado na lei, na doutrina e na farta jurisprudência assentada, inclusive, neste Tribunal de Contas da União.
33.	Quanto ao mérito das suas razões de defesa, diz que há um gritante cerceamento de defesa praticado pelos órgãos administrativos, que, sem nenhuma justificativa, não disponibilizaram a massa documental solicitada pelo defendente, no momento oportuno, impossibilitando, dessa maneira, a apresentação da sua defesa, devidamente acompanhada de toda documentação comprobatória. Diz não ter havido omissão, negligência, imprudência, imperícia e improbidade durante o período em que o defendente exerceu suas atividades à frente da FJA. Repisa o cerceamento ao direito de defesa, pois solicitou cópia de todos os processos de prestação de contas dos convênios, já que a Fundação José Américo (FJA) encontrava-se e encontra-se fechada, e toda massa documental encontrava-se e encontra-se sob a responsabilidade tanto da Universidade Federal da Paraíba (UFPB) , quanto da Fundação José Américo (FJA) .
34.	ANÁLISE: Não há que se acatar os argumentos do defendente. Quanto à alegação de prejuízo ao exercício do contraditório e ampla defesa, não há que prevalecer, uma vez que todos os documentos necessários à análise regular do processo já constam nos autos. Deve-se ressaltar que a citação dos responsáveis se dá em virtude da não apresentação de documentos suficientes para comprovar a boa e regular aplicação dos recursos e não comprovar a execução do objeto dos convênios 210/2006 e 239/2007 (documentos fiscais ou equivalentes originais, devidamente atestados, exigidos conforme art. 30 da IN/STN 01/1997, além de outros fatos, como a ausência de cópia dos processos licitatórios; extratos bancários completos; recibos de pagamentos; comprovantes de pagamento ao INSS; comprovantes de depósitos nas contas correntes etc.) .
35.	A análise das peças constantes nos autos já fora realizada na instrução de peça 15. Diga-se que o responsável não trouxe aos autos qualquer documento adicional que pudesse alterar sua responsabilidade, nem sequer menciona que "massa documental" seria essa que impediria uma análise correta e efetiva do processo. Os documentos que não constam nos autos são exatamente aqueles cujos gestores tinham responsabilidade de apresentar e não o fizeram.
36.	Quando instado a se manifestar acerca de determinado fato, deve o responsável utilizar-se dos meios disponíveis para apresentar o conjunto de elementos suficientes para esclarecê-lo, sob pena de, não o fazendo, permitir ao julgador firmar convicção apenas com base nas informações constantes dos autos. O instrumento da citação delimita, na fase de instrução dos processos no âmbito deste Tribunal, o oferecimento de oportunidade de ampla e irrestrita defesa aos responsáveis. Trata-se de um direito assegurado à parte, e a opção de não exercê-la é única e exclusivamente do responsável (Acórdão 1165/2016-TCU-Plenário, rel. AUGUSTO NARDES; 1719/2014-TCU-Plenário, rel. WALTON ALENCAR RODRIGUES; 4193/2014-TCU-2ª Câmara, rel. RAIMUNDO CARREIRO; 6359/2013-TCU-1ª Câmara, rel. VALMIR CAMPELO, entre outros) .
37.	Por força do que dispõe o art. 70, parágrafo único, da Constituição Federal, bem assim o art. 93 do Decreto-Lei 200/1967 c/c o art. 66 do Decreto 93.872/1986, a comprovação da boa e regular aplicação dos recursos compete exclusivamente ao gestor dos recursos.  
38.			Tal entendimento está consolidado nesta Corte de Contas, conforme se verifica nos Acórdão 1577/2014-TCU-Segunda Câmara, rel. ANDRÉ DE CARVALHO; 6.716/2015-TCU-1ª Câmara, rel. AUGUSTO SHERMAN; 9.254/2015-TCU-2ª Câmara, rel. ANA ARRAES; 9.820/2015-TCU-2ª Câmara, rel.  RAIMUNDO CARREIRO; e 659/2016-TCU-2a Câmara, rel. MARCOS BEMQUERER. 
39.	Desse modo, ao contrário do que supõe o responsável, o ônus da prova recai sobre o gestor, e não sobre o TCU, devendo o gestor fornecer todas as provas da regular aplicação dos recursos sob sua responsabilidade, em conformidade com os normativos vigentes e reiterada jurisprudência do TCU, não cabendo a esta Corte de Contas determinar a qualquer órgão que ofereça documentos a seus ex-gestores. As normas que regulam o processo de controle externo não concedem ao responsável a faculdade de solicitar produção de provas ao TCU, como a realização de diligências, consoante assentado na jurisprudência (Acórdão 3535/2015-TCU-Segunda Câmara, rel. Augusto Nardes) .
40.	Portanto, rejeitam-se as alegações de defesa do Sr. Luiz Enok Gmes da Silva, uma vez que seus argumentos não foram suficientes para sanear as irregularidades ou afastar sua responsabilidade.
Da prescrição da pretensão punitiva
41.	Há que se considerar que não houve a prescrição da pretensão punitiva, uma vez que o Tribunal resolveu o incidente de uniformização de jurisprudência acerca da prescrição da pretensão punitiva (Acórdão 1441/2016-TCU-Plenário, sessão de 8/6/2016, TC Processo 030.926/2015-7) , firmando o entendimento de que a data de início da contagem do prazo prescricional é a data do fato irregular, o que no presente processo significa dizer que seria a data final das práticas irregulares (fim de vigência dos convênios) , o que levaria à ocorrência de prescrição da pretensão punitiva apenas em 31/12/2019. Os atos citatórios se deram em maio de 2019.
Análise da boa-fé
42.	Inexistem nos autos elementos que demonstrem a boa-fé dos responsáveis ou a ocorrência de outros excludentes de culpabilidade. Desse modo, suas contas devem, desde logo, ser julgadas irregulares, nos termos do art. 202, § 6º, do Regimento Interno/TCU, procedendo-se às suas condenações em débito e às aplicações da multa prevista no art. 57 da Lei 8.443/1992. (Obs.: Tal análise não se aplica à Fundação José Américo, cuja culpa decorre de presunção iuris tantum) 
CONCLUSÃO
43.	A revelia de dois dos responsáveis e o exame da alegação de defesa descrita na seção "Exame Técnico" permitiu definir as responsabilidades dos Srs. Eugênio Paccelli Trigueiro Pereira, Luiz Enok Gomes da Silva e da Fundação José Américo-FJA. Propõe-se, por conseguinte, que sejam julgadas irregulares suas contas, condenando-os em débito e aplicando-lhes a multa do artigo 57 da Lei 8.443/92, na forma exposta na proposta de encaminhamento.
INFORMAÇÕES ADICIONAIS
44.	Os responsáveis Eugênio Paccelli Trigueiro Pereira (CPF XXX.996.854-XX) , Luiz Enok Gomes da Silva (CPF XXX.184.154-XX) e a Fundação José Américo- FJA (CNPJ 08.667.750/0001-23) possuem diversos outros processos nesta Corte de Contas nos quais constam como responsáveis. 
45. 	O Sr. Eugenio Paccelli é responsável em 21 processos de TCE em trâmite nesta Corte, além de 1 representação e 1 processo de contas ordinária. O Sr. Luiz Enok é responsável em 14 processos de TCE em trâmite neste Tribunal. A Fundação José Américo é responsável em 22 processos de TCE em trâmite nesta Corte, além de 1 relatório de auditoria e 1 processo de contas ordinária.
PROPOSTA DE ENCAMINHAMENTO
46.	Diante do exposto, submetem-se os autos à consideração superior, propondo:
46.1. 	considerar, para todos os efeitos, revéis a Fundação José Américo-FJA, CNPJ 08.667.750/0001-23 e o Sr. Eugênio Paccelli Trigueiro Pereira (CPF XXX.996.854-XX) , dando-se prosseguimento ao processo, conforme preceitua o artigo 12, § 3º, da Lei 8.443/1992 c/c o artigo 202, § 8º, do Regimento Interno do TCU;
46.2.	rejeitar as alegações de defesa do Sr.  Luiz Enok Gomes da Silva (CPF XXX.184.154-XX) ;
46.3.	julgar irregulares as contas dos Srs. Eugênio Paccelli Trigueiro Pereira, CPF XXX.996.854-XX, Luiz Enok Gomes da Silva, CPF XXX.184.154-XX, e Fundação José Américo-FJA, CNPJ 08.667.750/0001-23, nos termos dos artigos 1º, inciso I, 16, inciso III, alíneas "c" e "d", e 19, caput, da Lei 8.443/1992, imputando débito aos responsáveis, na forma abaixo indicada, e fixando-lhes o prazo de 15 (quinze) dias para que comprovem perante este Tribunal, em respeito ao artigo 214, inciso III, alínea 'a', do Regimento Interno do TCU, o recolhimento da dívida aos cofres da Universidade Federal da Paraíba, atualizada monetariamente e acrescida dos encargos legais, calculados a partir das datas indicadas até a data do efetivo recolhimento e com o abatimento de valores acaso já eventualmente satisfeitos, nos termos da legislação vigente, em decorrência de:
		Atos impugnados: não comprovação da boa e regular aplicação dos recursos transferidos à Fundação José Américo - FJA, no âmbito dos Convênios 210/2006 e 239/2007, celebrados com a Universidade Federal da Paraíba - UFPB, o primeiro objetivando a Implantação do Projeto "núcleo de Produção Digital", com vigência estipulada para o período de 14/12/2006 a 30/12/2009, e o segundo com vistas ao apoio na execução do Projeto de Ensino "Curso em Especialização em Direitos Humanos no Âmbito das Ações Políticas Sociais", com vigência estipulada para o período de 27/12/2007 a 30/12/2009, consubstanciada na ausência da documentação exigida para prestação de contas e na não comprovação da execução do objeto contratado.
	Conduta: não apresentar documentos suficientes para comprovar a boa e regular aplicação dos recursos e não comprovar a execução do objeto dos convênios 210/2006 e 239/2007.
	Nexo causal: 
	a) dos gestores: a falta dos documentos e da comprovação da execução do objeto contratado pressupõe a aplicação irregular dos recursos transferidos, resultando em débito;
	b) da FJA: conforme entendimento consagrado no incidente de uniformização apreciado no Acórdão 2763/2011-TCU-Plenário, a entidade privada responde solidariamente com seus administradores, quando estes causarem dano ao Erário.
	Culpabilidade: 
	a) não há excludentes de ilicitude, de culpabilidade e de punibilidade. É razoável supor que os responsáveis tinham consciência da ilicitude de suas condutas. Era exigível conduta diversa da praticada. Não há elementos que possam comprovar a ocorrência de boa-fé;
	b) da FJA: culpa decorre de presunção iuris tantum.
	Evidências: Processo de Prestação de Contas (peças 2 a 5 e 9 a 12) Relatórios da Comissão de TCE (Convênio 210/2006 - peça 7, p. 75-81) (Convênio 239/2007 - peça 13, p. 87-94) , Relatório de Auditoria 21/2018 (peça 8, p. 18-24) ; 
		Dispositivos violados: Constituição Federal (art. 70, parágrafo único) , Lei 8.443/1992 (art. 8º) , Decreto 93.872/1986 (arts. 66 e 145) , IN/STN 01/97 (arts. 22 e 28) , Portaria Interministerial MPOG/MF/CGU 507/2011 (art. 74 c/c 82, § 1º, inc. II, alíneas "a" e "h") Decreto 93.872/1986 (arts. 66, 145 e 148) , art. 93 do Decreto-Lei 200, de 25/2/1967; arts. 62 e 63 da Lei 4.320, de 17/3/1964; art. 876 da Lei 10.406, de 10/1/2002 (Código Civil) .
Composição do débito:
Convênio 210/2006
	Data para atualização
	Valor original (R$) 
	Origem do débito/crédito
	Responsáveis

	23/10/2007
	80.992,42
	Impugnação das despesas do Convênio 210/2006, em virtude da ausência da documentação que comprove a boa e regular aplicação dos recursos e a não comprovação da execução do objeto pactuado
	Eugênio Paccelli Trigueiro, Luiz Enok Gomes da Silva e Fundação José Américo

	01/10/2010
	 (58.849,85) 
	Devolução do saldo remanescente do Convênio 210/2006
	Eugênio Paccelli Trigueiro, Luiz Enok Gomes da Silva e Fundação José Américo

	01/06/2012
	 (869,39) 
	1ª parcela do Termo de Parcelamento firmado entre FJA e UFPB
	Eugênio Paccelli Trigueiro, Luiz Enok Gomes da Silva e Fundação José Américo

Convênio 239/2007
	Data para atualização
	Valor original (R$) 
	Origem do débito/crédito
	Responsáveis

	12/03/2008
	199.450,00
	Impugnação das despesas do Convênio 239/2007, em virtude da ausência da documentação que comprove a boa e regular aplicação dos recursos e a não comprovação da execução do objeto pactuado
	Eugênio Paccelli Trigueiro, Luiz Enok Gomes da Silva e Fundação José Américo

	26/02/2010
	 (8.237,01) 
	Devolução do saldo remanescente do Convênio 239/2007
	Eugênio Paccelli Trigueiro, Luiz Enok Gomes da Silva e Fundação José Américo

	01/06/2012
	 (4.554,47) 
	1ª parcela do Termo de Parcelamento firmado entre FJA e UFPB
	Eugênio Paccelli Trigueiro, Luiz Enok Gomes da Silva e Fundação José Américo

46.4.	aplicar, com fundamento no artigo 57 da Lei 8.443/1992 c/c o artigo 267 do Regimento Interno do TCU, multa individual aos responsáveis Eugênio Paccelli Trigueiro Pereira, Luiz Enok Gomes da Silva e Fundação José Américo-FJA, fixando-lhes o prazo de 15 (quinze) dias, a partir da notificação, para que, nos termos do artigo 214, inciso III, alínea "a", do Regimento Interno do TCU, comprovem perante este Tribunal o recolhimento aos cofres do Tesouro Nacional dos valores, atualizados monetariamente desde a data do acórdão condenatório até a do efetivo recolhimento, se for pago após o vencimento, na forma da legislação em vigor;
46.5.	solicitar à Advocacia-Geral da União, por intermédio do Ministério Público, as medidas necessárias ao arresto dos bens dos responsáveis, nos exatos termos do art. 61 da Lei 8.443/1992;
46.6.	autorizar, desde logo, a cobrança judicial das dívidas, nos termos do artigo 28, inciso II, da Lei 8.443/1992 c/c o artigo 219, inciso II, do Regimento Interno do TCU, caso não atendidas as notificações;
46.7.	autorizar, desde logo, com fundamento no artigo 26 da Lei 8.443/1992 c/c o artigo 217 do Regimento Interno do TCU, caso seja do interesse dos responsáveis, o parcelamento da importância devida em até 36 (trinta e seis) parcelas, incidindo sobre cada uma, corrigida monetariamente, os correspondentes acréscimos legais; sem prejuízo de alertá-los de que, caso optem por essa forma de pagamento, a falta de comprovação do recolhimento de qualquer parcela implicará o vencimento antecipado do saldo devedor, nos termos do artigo 26, parágrafo único, da Lei nº 8.443/1992;	
46.8.	 encaminhar cópia do acórdão que vier a ser prolatado pelo Tribunal, acompanhado do relatório e voto que o fundamentaram ao Procurador-Chefe da Procuradoria da República no Estado da Paraíba, nos termos do art. 16, § 3º, da Lei 8.443/92, informando-lhe  que o inteiro teor da deliberação pode ser consultado no endereço www.tcu.gov.br/acordaos.
2. O MPTCU emitiu parecer nos seguintes termos:
Trata-se de Tomada de Contas Especial (TCE) instaurada pela Universidade Federal da Paraíba (UFPB) , por determinação do subitem 9.2 do Acórdão 1454/2014-TCU-Plenário (relator: Ministro José Jorge) , em desfavor da Fundação José Américo (FJA) , dos Srs. Eugênio Paccelli Trigueiro Pereira (diretor-executivo da FJA no período de 9/2/2009 a 26/10/2012[footnoteRef:2]) e Luiz Enok Gomes da Silva (antecessor do Sr. Eugênio Paccelli Trigueiro Pereira, com gestão de 6/2/2006 a 9/2/2009[footnoteRef:3]) , em razão da impugnação total das despesas dos Convênios 210/2006 (peça 4, p. 8-14) e 239/2007 (peça 10, p. 21-29) . [2:  Peça 7, p. 78.]  [3:  Peça 7, p. 79.] 
O quadro abaixo resume as informações essenciais dos convênios mencionados:
	CONVÊNIO
	OBJETO
	VIGÊNCIA
	DATA-LIMITE PARA APRESENTAÇÃO DA PRESTAÇÃO DE CONTAS
	VALOR E DATA DO REPASSE PELA UFPB

	210/2006
	Projeto "Núcleo de Produção Digital" (peça 4, p. 9 - grifo do original) 
	14/12/2006 a 30/12/2009 (peças 3, p. 88; 4, p. 13; e 8, p. 30) 
	28/2/2010 (peça 8, p. 30) 
	R$ 80.992,42, em 23/10/2007 (peça 8, p. 21) 

	239/2007
	Projeto de Ensino "Curso em Especialização em Direitos Humanos no Âmbito das Ações Políticas Sociais"
 (peça 10, p. 22 - grifo do original) 
	27/12/2007 a 30/12/2009 (peças 10, p. 14 e 28; e 13, p. 34) 
	28/2/2010 (peça 13, p. 34) 
	R$ 199.450,00, em 13/3/2008 (peça 13, p. 35) 

A Secretaria de Controle Externo de Tomada de Contas Especial (SecexTCE) , em pareceres uniformes (peças 53-55) , propõe, em essência, declarar a revelia da FJA e do Sr. Eugênio Paccelli Trigueiro Pereira; rejeitar as alegações de defesa do Sr. Luiz Enok Gomes da Silva; julgar irregulares as contas dos três responsáveis citados nos autos, com condenação, sem indicação de solidariedade, ao pagamento do débito integral apurado em relação aos Convênios 210/2006 e 239/2007, com parcelas representativas de créditos.
Além disso, a unidade técnica sugeriu a cominação, de forma individual, da multa capitulada no art. 57 da Lei 8.443/1992 aos responsáveis e a solicitação, por intermédio do MP/TCU, à Advocacia-Geral da União (AGU) para que adotasse as medidas necessárias ao arresto dos bens da FJA e de seus dois ex-dirigentes.
No que tange à imputação de débito aos responsáveis - apesar de estar correta a conclusão da SecexTCE pela impugnação total das despesas realizadas com os recursos dos Convênios 210/2006 e 239/2007, por ausência de comprovação da regular aplicação desses recursos - a indispensável individualização da responsabilização de cada um dos agentes demanda que seja promovida a devida segregação das parcelas de débito de acordo com os períodos de gestão dos Srs. Eugênio Paccelli Trigueiro Pereira (9/2/2009 a 26/10/2012) e Luiz Enok Gomes da Silva (1º/2/2006 a 9/2/2009[footnoteRef:4]) , considerando que os quadros do parágrafo 46.3 da instrução da SecexTCE à peça 53 (p. 8-9) não fazem distinção entre os referidos períodos. [4:  Não consta dos autos documento de nomeação/exoneração dos ex-dirigentes da FJA, de modo que fosse possível afirmar quem era, formalmente, o diretor-executivo da entidade privada no dia 9/2/2009.] 
Referida segregação, essencial para a oportuna imputação de débito neste processo, em solidariedade entre cada ex-dirigente e a FJA, deve ser promovida do seguinte modo:
Convênio 210/2006 (Agência: 3502-5, posteriormente alterada para 1618-7; Conta: 18654-6[footnoteRef:5]) : [5:  Extratos bancários às peças 3 (jun./2008 [p. 84]; jul./2008 [p. 83]; ago./2008 [p. 82]; set./2008 [p. 81]; out./2008 [p. 80]; dez./2008 [p. 78]; jan./2010 [p. 44] e fev./2010 [p. 42]) e 5 (nov./2007 [p. 36-37] e dez./2007 [p. 38]) .] 
	RESPONSÁVEIS SOLIDÁRIOS
	DÉBITO/CRÉDITO (R$) 
	DATA DE OCORRÊNCIA

	FJA e Luiz Enok Gomes da Silva
	80.992,42 (D) 
	23/10/2007

		58.849,85 (C) 
	1º/10/2010

		869,39 (C) 
	1º/6/2012

		3.200,00 (C) 
	12/1/2010 (peça 3, p. 44) 

	FJA e Eugênio Paccelli Trigueiro Pereira
	3.200,00 (D) 
	12/1/2010 (peça 3, p. 44) 

Convênio 239/2007 (Agência: 1618-7; Conta: 10768-9[footnoteRef:6]) : [6:  Extratos bancários às peças 9 (jul./2008 [p. 79]; jan./2009 [p. 56-57]; fev./2009 [p. 54]; mar./2009 [p. 52]; fev./2010 [p. 49]) ; 10 (mar./2008 [p. 11]; abr./2008 [p. 9]; maio/2008 [p. 7]; jun./2008 [p. 5]; jul./2008 [p. 1-2]) e 11 (ago./2008 [p. 24-26]; set./2008 [p. 27-30]; out./2008 [p. 31]; nov./2008 [p. 32-34]; dez./2008 [p. 35-37]; jan./2009 [p. 38-40]; abr./2009 [p. 41]; maio/2009 [p. 42]; jun./2009 [p. 43]; ago./2009 [p. 45]; out./2009 [p. 47]; nov./2009 [p. 48]; dez./2009 [p. 49-50]; jan./2010 [p. 3]; fev./2010 [p. 4]) .] 
	RESPONSÁVEIS SOLIDÁRIOS
	DÉBITO/CRÉDITO (R$) 
	DATA DE OCORRÊNCIA

	FJA e Luiz Enok Gomes da Silva
	199.450,00 (D) 
	13/3/2008

		8.237,01 (C) 
	26/2/2010

		4.554,47 (C) 
	1º/6/2012

		434,00 (C) 
	20/2/2009 (peça 9, p. 54) 

		Créditos representados pelas parcelas de débitos (posteriores a 9/2/2009) a serem atribuídas ao Sr. Eugênio Paccelli Trigueiro Pereira, em solidariedade com a FJA

	FJA e Eugênio Paccelli Trigueiro Pereira
	434,00 (D) 
	20/2/2009 (peça 9, p. 54) 

		Débitos e respectivas datas de ocorrência (posteriores a 9/2/2009) apresentados nos extratos bancários às peças 9 (p. 49 e 52) e 11 (p. 3, 4, 41, 42, 43, 45, 47, 48, 49 e 50) 

Considerando que os extratos bancários das contas específicas dos Convênios 210/2006 e 239/2007 estão dispersos nesta TCE; que não se sabe se há períodos não contemplados nos extratos com desembolsos efetuados nas contas bancárias específicas de cada convênio; e, ainda, que não há informação sobre a existência de saldos porventura existentes nas contas bancárias específicas dos convênios, o Ministério Público propõe, adiante, a realização de diligência ao Banco do Brasil S.A., no sentido de que este encaminhe ao Tribunal os extratos das referidas contas bancárias, inclusas as contas de poupança e de investimentos a elas relacionadas. 
Tal providência junto ao BB pode confirmar se os extratos já presentes na TCE são suficientes para que seja promovida a devida individualização dos débitos para a FJA e seus dois ex-dirigentes, considerando os respectivos períodos de gestão, ou se há períodos com desembolsos nas contas bancárias - especialmente em relação ao Convênio 239/2007 - que, até o momento, não contam com a devida juntada dos respectivos extratos a este processo.
Registre-se que medida com o mesmo intuito ora proposto - individualização das responsabilidades pelos débitos apurados na TCE - foi sugerida por este membro do Parquet de Contas à Ministra Ana Arraes, relatora do TC Processo 033.326/2015-0[footnoteRef:7] (parecer do MP/TCU à peça 65 desses autos) , tendo sido acolhida por Sua Excelência (despacho à peça 66 do referido processo de TCE) . [7:  TCE instaurada pela UFPB em relação ao Conve¿nio 219/2007, celebrado entre a universidade e a FJA, tendo por objeto a "Capacitac¿a¿o de Professores e Tutores e Coordenadores de Polos da UFPB Virtual" (pec¿a 2, p. 94-106, do TC Processo 033.326/2015-0) .] 
Ante o exposto, este membro do Ministério Público de Contas sugere ao relator desta TCE, Ministro Walton Alencar Rodrigues, em caráter preliminar, a adoção das seguintes providências:
a) retorno dos autos à SecexTCE, com o intuito de:
a.1) realizar diligência junto ao Banco do Brasil S.A., a fim de que encaminhe ao Tribunal cópia dos extratos bancários das contas a seguir indicadas, bem como das contas de poupança e de investimentos a elas relacionadas:
a.1.1) Conta 18654-6 da Agência 3502-5, posteriormente alterada para 1618-7, relativa ao Convênio 210/2006, no período de outubro de 2007 até o momento em que foi encerrada ou deixou de ser movimentada;
a.1.2) Conta 10768-9 da Agência 1618-7, relativa ao Convênio 239/2007, no período de março de 2008 até o momento em que foi encerrada ou deixou de ser movimentada;
a.2) após o recebimento da resposta à diligência indicada no subitem "a.1", promover a devida individualização dos débitos, nos moldes indicados nos quadros do parágrafo 6 deste parecer;
b) após a SecexTCE concluir as medidas pertinentes à individualização dos débitos entre os Srs. Luiz Enok Gomes da Silva e Eugênio Paccelli Trigueiro Pereira (ambos em solidariedade com a FJA) , novo encaminhamento deste processo ao Parquet de Contas, para fins de emissão da manifestação de mérito preconizada no art. 62, inciso III, do Regimento Interno/TCU, tendo em vista que tal manifestação, neste momento, resta inviabilizada em face da ausência da referida individualização dos débitos.

não há

Procurador Rodrigo Medeiros de Lima.

TOMADA DE CONTAS ESPECIAL. CONVÊNIO. FUNDAÇÃO DE APOIO. NÃO COMPROVAÇÃO DA REGULAR APLICAÇÃO DOS RECURSOS. CITAÇÃO. REVELIA DA FUNDAÇÃO E DE UM DOS DIRIGENTES. REJEIÇÃO DAS ALEGAÇÕES DE OUTRO. CONTAS IRREGULARES. DÉBITO. MULTA. ARRESTO DE BENS.

TOMADA DE CONTAS ESPECIAL (TCE)

Secretaria de Controle Externo de Tomada de Contas Especial (SecexTCE).

Trata-se de tomada de contas especial instaurada pela Universidade Federal da Paraíba (UFPB) , contra Fundação José Américo (FJA) , Eugênio Paccelli Trigueiro Pereira e Luiz Enok Gomes da Silva, em razão da impugnação total das despesas dos Convênios 210/2006 e 239/2007, que tiveram por objeto, respectivamente, a implantação do Projeto "Núcleo de Produção Digital" e o apoio na execução do projeto de ensino "Curso em Especialização em Direitos Humanos no Âmbito das Ações Políticas Sociais".
	As apurações foram determinadas pelo Acórdão 1454/2014-TCU-Plenário, resultante de representação acerca da ocorrência de graves irregularidades na gestão de recursos federais pela Fundação José Américo, consistentes, principalmente, em movimentações indevidas nas contas específicas de convênios e desvio dos recursos para outras finalidades, principalmente, despesas com gêneros alimentícios e bloqueios judiciais em ações trabalhistas.
	Em decorrência da fiscalização, foram instauradas diversas TCEs, sendo Eugenio Paccelli responsável em 21 processos, Luiz Enok em 14 e a Fundação José Américo em 22.
	As irregularidades praticadas também foram alvo da Operação Falso Apoio, conduzida pela Polícia Federal, para combate ao desvio de mais de R$ 2 milhões de recursos federais destinados à Fundação José Américo.
	No caso desta TCE, o convênio 210/2006, teve vigência de 14/12/2006 a 30/12/2009 e contou com R$ 80.992,42, depositados na conta específica em 23/10/2007. O Convênio 239/2007 vigeu de 27/12/2007 a 30/12/2009 e obteve R$ 199.450,00 de recursos federais, em 12/03/2008.
	A UFPB, endossada pela CGU e pelo Ministério da Educação, concluiu pela ausência de documentação essencial para a prestação de contas, notadamente dos documentos fiscais, e a consequente não comprovação da execução dos objetos pactuados.
	No Tribunal, os responsáveis foram citados pela totalidade dos recursos repassados, com abatimento das parcelas devolvidas. 
	Eugênio Paccelli e a Fundação não se manifestaram. Luiz Enok apresentou defesa em que arguiu prescrição, cerceamento de defesa e aplicação regular dos recursos. Alegou que a má situação financeira verificada nas contas da entidade não foi causada por sua atuação e que não restaram comprovadas desonestidade e má-fé. 
	A unidade técnica propôs rejeitar as alegações defesa, julgando irregulares as contas dos responsáveis, com imputação de débito solidário e multas individuais.
	O Ministério Público junto ao TCU (MPTCU) entendeu ser pertinente individualizar a parcela de débito a ser imputada a cada agente, sugerindo a realização de diligências ao Banco do Brasil para obtenção dos extratos bancários completos.
	Feito esse breve resumo, passo a decidir.
	A Fundação José Américo e Eugênio Paccelli devem ser considerados revéis para todos os fins, dando-se prosseguimento ao processo, nos termos do artigo 12, §3º, da Lei 8.443/1992.
	As alegações de defesa apresentadas por Luiz Enok não merecem acolhimento. 
	As prestações de contas foram apresentadas com graves lacunas. Não foram apresentados documentos fiscais, recibos, comprovantes de pagamento ao INSS, cópias de processos licitatórios, de contratos e dos extratos bancários completos. Também não há comprovação da realização dos objetos pactuados.
	Dessa forma, não é possível avaliar a regular aplicação dos recursos, o devido nexo de causalidade e o atingimento das metas previstas. Forçoso, portanto, considerar a ocorrência de dano ao Erário correspondente à totalidade dos recursos repassados.
	Quanto à responsabilidade, Luiz Enok era o dirigente da FJA à época de celebração e de execução dos ajustes. Além de não demonstrar a regularidade dos procedimentos e a realização dos objetos pactuados, não comprovou nenhuma providência para evitar e ou reverter os bloqueios judiciais ocorridos nas contas dos convênios. Tão pouco os compensou com outras fontes de recursos. Sendo assim, afasto os argumentos sobre ausência de responsabilidade. 
	Refuto o cogitado cerceamento de defesa, causado pela não disponibilização de documentos para elaboração de defesa pela UFPB e pela Fundação João Américo, pois todos os documentos necessários à análise regular do processo constam nos autos.
	As lacunas existentes na prestação de contas são de responsabilidade dos dirigentes que geriram e prestaram contas dos recursos. Não cabe requerer ao Tribunal que imponha ao tomador de contas ou à entidade convenente a disponibilização de documentos para defesa, sob pena de inverter a lógica que embasa a legislação que trata do dever de prestar contas.
	Ademais, o responsável não especificou que documentos de posse da UFPB ou da FJA comprovariam a regular aplicação dos recursos e não demonstrou a adoção de providências administrativas ou judiciais para obtê-los, a fim de provar o alegado cerceamento de defesa.
	No que se refere à prescrição, a unidade técnica demonstrou claramente a possibilidade de o Tribunal imputar multa aos responsáveis, nos termos do Acórdão 1441/2016-TCU-Plenário, que tratou da prescrição da pretensão punitiva.
	Até o momento, não foi exarada, pelo Supremo Tribunal Federal, decisão com repercussão geral acerca da prescrição da pretensão ressarcitória em processos de controle externo. 
	Embora a questão tratada pelo RE 636.886/AL (tema 899 da repercussão geral) , frequentemente suscitado pelos responsáveis, trate da fase posterior à formação do título executivo, o TCU iniciou discussões sobre as premissas da prescritibilidade e eventual mudança de entendimento no TC Processo 000.006/2017-3. 
	Até o julgamento de tal processo, em homenagem ao princípio do Colegiado, aplico ao presente caso a jurisprudência pacífica desta Corte sobre a imprescritibilidade do dano ao Erário.
	Por fim, quanto à Luiz Enok, afasto os argumentos sobre ausência de má-fé ou de atos desonestos, tendo em vista a natureza subjetiva da responsabilidade nos processos do TCU.
	Diante da revelia da Fundação José Américo e de Eugênio Pacelli e dos elementos constantes dos autos, portanto, as contas de todos os responsáveis devem ser julgadas irregulares.
	Com as vênias de estilo por divergir do Parquet, entendo que os autos estão prontos para julgamento.
	É pacífico que cabe aos responsáveis a entrega de todos os documentos para prestação de contas. No presente caso, os responsáveis foram notificados na fase interna e regularmente citados pelo Tribunal. Um dirigente foi revel e o outro não apresentou documentos capazes de permitir a individualização das parcelas do débito.
	No antecedente citado pelo MPTCU, em que foi acolhida a mesma sugestão pelo Tribunal, os autos continham todas as informações necessárias para tal procedimento, diferentemente deste processo, em que os documentos apresentados como prestação de contas são praticamente inexistentes e os fatos irregulares ocorreram há cerca de dez anos.
	Assim, imputo débito solidário correspondente ao total dos recursos repassados para os convênios 210/2006 e 239/2007 (R$ 499.394,03) , cujo prazo de execução se estendeu entre os mandatos de Luiz Enok e Eugênio Paccelli. A este último também cabia a devida prestação de contas.
	Quanto à proposta de arresto dos bens, embora a unidade técnica não tenha apontado os elementos que denotem o risco de prejudicar futura ação executiva, julgo que a providência é acertada em face do conjunto das irregularidades verificadas nos convênios firmados entre a UFPB e a FJA.
	A medida já foi adotada pelos Acórdãos 194/2019, 1.228/2019 e 1454/2020, todos do Plenário e acerca da má gestão de recursos na Fundação José Américo. 
	Ante o exposto, voto para que o Tribunal adote a deliberação que submeto ao Colegiado.
TCU, Sala das Sessões, em 4 de maio de 2022.
WALTON ALENCAR RODRIGUES 
Relator